【裁判字號】    92,訴,576
【裁判日期】    921219
【裁判案由】    家暴妨害自由等
【裁判全文】
臺灣桃園地方法院刑事判決                          九十二年度訴字第五七六號
    公  訴  人  臺灣桃園地方法院檢察署檢察官
    被      告  乙○○
右列被告因家暴傷害案件，經檢察官提起公訴（九十二年度偵字第五三一號），本院
判決如左：
    主  文
乙○○傷害人之身體，處拘役伍拾日，如易科罰金，以參佰元折算壹日。
被訴以其他非法方法剝奪人之行動自由及以強暴、脅迫妨害人行使權利部分無罪。
    事  實
一、乙○○與甲○○係舅甥，為家庭暴力防治法第三條第四款所定之家庭成員，平日
    因房舍所有權歸屬屢生爭執，相處不睦。乙○○於民國九十一年十二月六日八時
    許，因認甲○○毀損其所有之冠軍獎盃及百香果樹，見甲○○外出返回桃園縣龜
    山鄉○○路○段二七四之一號住處時，竟基於普通傷害之犯意，在該處二樓陽台
    以徒手打甲○○左臉頰一下，又拉扯甲○○頭髮將頭部下壓，乙○○再用另一隻
    手捶打甲○○頭部，並以腳踢甲○○腹部，致甲○○受有頭部挫傷（血腫）、左
    面頰部紅腫之傷害，嗣因甲○○兄嫂熊燕玲見事態嚴重，高呼「警察來了」，乙
    ○○始罷手。
二、案經甲○○訴由桃園縣警察局龜山分局報請臺灣桃園地方法院檢察署檢察官偵查
    起訴。
    理  由
壹、有罪部分：
一、訊據被告乙○○固坦承有徒手打告訴人甲○○左臉頰一下之事實，惟矢口否認有
    拉扯甲○○頭髮並捶打頭部及以腳踢甲○○腹部等犯行，並辯稱係因甲○○毀損
    其冠軍盃及百香果樹才打甲○○一巴掌，且還沒打到時就先被甲○○抓傷云云。
    經查右揭事實業據甲○○於偵查中及本院審理中指述明確，核與在場目擊證人熊
    燕玲於偵查中證稱：「我有看到乙○○拉君（即甲○○）頭髮，並踢她，我才趕
    快說警察來了。」（告訴人甲○○與被告為三親等內旁系血親、證人熊燕玲與被
    告為三親等姻親關係，依九十二年一月十四日修正通過之刑事訴訟法施行前之舊
    刑事訴訟法第一百八十六條第四款之規定不得令其具結，而修正刑事訴訟法施行
    前已依法定程序進行之訴訟程序，其效力不受影響，刑事訴訟法施行法第七條之
    三但書定有明文，本案偵查中九十二年一月十四日修正通過之刑事訴訟法尚未施
    行，縱告訴人甲○○、證人熊燕玲於偵查中未經具結，不符合刑事訴訟法第一百
    五十八條之三規定，其證言仍得作為證據。）及在場目擊證人劉葉開妹於本院審
    理中結稱：「我有看到他（即被告）打告訴人臉頰一下。」等語，足見甲○○所
    指述之情節與事實相符，而甲○○因此受有頭部挫傷（血腫）、左面頰部紅腫之
    傷害，亦有行政院衛生署樂生療養院九十一年十二月六日樂生診字第○一五二號
    診斷證明書在卷可稽；至被告辯稱僅有打甲○○臉頰一下，雖有在場目擊證人劉
    葉開妹到庭證稱僅看到被告打甲○○一下等語，惟證人劉葉開妹係聽到被告與甲
    ○○吵架之聲音始出來看，並目擊上情，亦據證人劉葉開妹證述綦詳，證人劉葉
    開妹並未目擊全案經過，是亦不足作為被告有利之認定；被告另辯稱係甲○○毀
    損其物才打甲○○且亦被甲○○抓傷等語，並提出敏盛綜合醫院九十一年十二月
    六日診斷證明書以為佐證，惟按正當防衛必須對於現在不法之侵害始得為之，侵
    害業已過去，即無正當防衛可言。至彼此互毆，又必以一方初無傷人之行為，因
    排除對方不法之侵害而加以還擊，始得以正當防衛論。故侵害已過去後之報復行
    為，與無從分別何方為不法侵害之互毆行為，均不得主張防衛權，最高法院著有
    三十年上字第一○四○號判例可資參照，被告既明確供承係認為甲○○毀損其所
    有之冠軍盃及百香果樹萌生普通傷害犯意，且先被甲○○抓傷才打甲○○臉頰，
    顯見被告動手毆打甲○○係出於報復之意，並非對於現時侵害行為之防衛，揆諸
    前揭判例意旨，被告所為並非正當防衛行為。是被告基於普通傷害之犯意而傷害
    甲○○之身體犯行明確，堪予認定。
二、被告乙○○與告訴人甲○○二人為舅甥關係，係家庭暴力防治法第三條第四款所
    定之家庭成員。核被告所為，係犯刑法第二百七十七條第一項之傷害罪，爰審酌
    被告素行、與甲○○係舅甥，未念親屬情誼，僅因細故即毆打甲○○而破壞家庭
    和諧與犯後態度等一切情狀，量處如主文所示之刑，並諭知易科罰金之折算標準
    ，以示懲儆。
貳、無罪部分：
一、公訴意旨略以：被告乙○○基於妨害自由之犯意，於九十一年十一月二十九日凌
    晨一時許，明知告訴人甲○○已就寢休眠，竟持鐵棍往桃園縣龜山鄉○○路○段
    二七四之一號三樓甲○○住處喧擾並稱「三樓有沒有人，如果沒有人我要將門撞
    開進去」，因甲○○未予理會，其乃持鐵棍橫置於鐵門把手，非法剝奪甲○○出
    入住處之行動自由；又被告另基於妨害自由之犯意，於同年十二月六日八時許，
    在上址二樓見甲○○外出返回後，竟強行阻擾甲○○上樓，並喝令甲○○不准離
    開，以強暴、脅迫妨害甲○○進出住處之權利，因認被告涉有刑法第三百零二條
    第一項之非法剝奪他人行動自由罪嫌、第三百零四條強制罪嫌等語。
二、按犯罪事實應依證據認定之，無證據不得認定犯罪事實；如不能證明被告犯罪者
    應諭知無罪之判決，刑事訴訟法第一百五十四條第二項、第三百零一條第一項分
    別定有明文。告訴人之告訴，係以使被告受刑事訴追為目的，是其陳述是否與事
    實相符，仍應調查其他證據以資審認，最高法院五十二年台上字第一三○○號亦
    著有判例。又刑法第三百零二條第一項私行拘禁或以其他非法方法剝奪人之行動
    自由罪，需行為人對於私行拘禁或以其他非法方法剝奪人之行動自由之犯罪事實
    ，明知並有意使其發生，或預見其發生而其發生並不違背其本意，始能成立。查
    ：
    （一）公訴人認被告有非法剝奪甲○○出入住處之行動自由犯行，無非係以告訴
          人甲○○指述被告持鐵棍將其住處之出入門口堵住不讓其出來等語與證人
          桂樹人、承辦警員陳國安均證稱甲○○門口所放之鐵棍若不拿走，甲○○
          無法出來等語為主要論據，惟訊據被告堅詞否認有何剝奪甲○○出入之行
          動自由犯行，並辯稱該鐵棍是活動的，沒有將門口堵住，而當天伊有先按
          門鈴，知甲○○不在才放置鐵棍，伊放置鐵棍的目的僅是為了要知道桂梅
          君是否有回家，因為若甲○○回來就會將鐵條移開，伊要向甲○○收房租
          等語，經查，被告與甲○○平日就桃園縣龜山鄉○○路○段二七四之一號
          之產權素有爭執，被告並曾要求甲○○支付房租等情，被告與甲○○於偵
          查中均陳述明確，且甲○○經常往返國內外，有甲○○出入境查詢結果在
          卷可參，是被告所辯要向甲○○收房租，為得知甲○○是否返家而放置鐵
          棍等情尚屬合理，且被告於放置鐵棍前曾大喊「三樓有沒有人，如果沒有
          人我要將門撞開進去」等語，亦據甲○○及在場證人熊燕玲於偵查中證述
          明確，是被告對於甲○○是否在屋內存有懷疑，又無其他佐證可認被告有
          縱知甲○○人在屋內亦要放置鐵棍，不讓其外出之意思，且該鐵棍可自門
          外輕易移除，亦不妨礙甲○○進入，是被告主觀上應無剝奪甲○○出入之
          行動自由之故意，被告縱有放置鐵棍於甲○○門口之行為，揆諸前揭意旨
          ，亦不得以私行拘禁或以其他非法方法剝奪人之行動自由罪相繩。
    （二）公訴人另以甲○○指述被告阻擾甲○○上樓等語認被告涉有刑法第三百零
          四條強制罪嫌，為被告堅詞否認，而九十一年十二月六日在場證人桂樹人
          於偵查中僅稱「我最後是聽到甲○○喊救命，我叫我太太快去報警。」、
          在場證人熊燕玲於偵查中亦僅稱「我有看到乙○○拉君（即甲○○）頭髮
          並踢她，我才趕快說警察來了。」等語，均無為被告強行阻擾甲○○上樓
          之證述，此外復查無其他證據可資認定被告有何強行阻擾甲○○上樓之犯
          行，是此部份僅有告訴人之指述，綜前判例意旨，亦無由認定被告涉犯刑
          法第三百零四條強制罪。
     （三）綜上所述，被告被訴刑法第三百零二條第一項非法剝奪他人行動自由罪
           嫌、第三百零四條強制罪嫌部分，不能證明被告犯罪，應為無罪之諭知
           。
據上論斷，應依刑事訴訟法第二百九十九條第一項前段、第三百零一條第一項，刑法
第二百七十七條第一項、第四十一條第一項前段，罰金罰鍰提高標準條例第一條前段
、第二條，判決如主文。
本案經檢察官洪景明到庭執行職務。
中        華        民        國   九十二   年   十二   月   十九     日
                                 臺灣桃園地方法院刑事第四庭
                                     審判長法  官 陳世宗
                                           法  官 尹  良
                                           法  官 蘇昭蓉
右正本證明與原本無異。
如不服本判決，應於判決送達後十日內向本院提出上訴狀( 應附繕本 )，上訴於
臺灣高等法院。
                                           書記官 邱志堅
中        華        民        國   九十二   年   十二   月    二十二    日
附錄本案論罪科刑法條全文：
中華民國刑法第二百七十七條
 (普通傷害罪)
傷害人之身體或健康者，處三年以下有期徒刑、拘役或一千元以下罰金。
犯前項之罪因而致人於死者，處無期徒刑或七年以上有期徒刑；致重傷者
，處三年以上十年以下有期徒刑。


司法院資訊處製作；財團法人民間司法改革基金會備份。
